【裁判字號】    95,台上,2717
【裁判日期】    951130
【裁判案由】    拆屋還地
【裁判全文】
最高法院民事判決            九十五年度台上字第二七一七號
上  訴  人  丁○○
            戊○○
            己○○
共      同
訴訟代理人  黃文崇律師
被 上訴 人  甲○○
            乙○○
共      同
訴訟代理人  黃仕勳律師
被 上訴 人  丙○○
上列當事人間請求拆屋還地事件，上訴人對於中華民國九十五年
一月十日台灣高等法院台中分院第二審判決（九十四年度重上字
第六六號），提起上訴，本院判決如下：
    主  文
原判決除假執行部分外廢棄，發回台灣高等法院台中分院。
    理  由
本件上訴人主張：坐落於彰化縣溪湖鎮○○段第一一二、之一、
之二地號土地（下稱系爭土地），依序分別為上訴人丁○○、戊
○○、己○○所有，被上訴人之母洪嫌未經伊等之同意，擅自在
系爭三筆土地上如原判決附圖（下稱附圖）所示A2、A3、A4、B1
、B2部分面積合計一一六平方公尺土地上，興建一層磚石棉瓦造
房屋及鐵皮造雨遮（下稱系爭建物），洪嫌死亡後，系爭建物由
被上訴人共同繼承，並由被上訴人甲○○占有使用，迭請拆遷系
爭建物，交還土地，均未獲置理。又被上訴人無權占有系爭土地
，致伊等受有相當於租金之損害等情。爰基於所有物上請求權及
侵權行為之法律關係，求為命：（一）被上訴人甲○○應自系爭
土地內如附圖所示編號A2、A3、A4、B1、B2部分面積合計一一六
平方公尺之地上建物，即門牌號碼彰化縣溪湖鎮○○路○段二七
一號、二七三號之磚石棉瓦造建物與鐵架造雨遮遷出。（二）被
上訴人應將系爭A2部分建物拆除，並將該部分土地交還丁○○。
（三）被上訴人應將系爭A3部分建物、系爭B1部分雨遮拆除，並
將該部分土地交還戊○○。（四）被上訴人應將系爭A4部分建物
、系爭B2部分雨遮拆除，並將該部分土地交還己○○。（五）被
上訴人應連帶給付丁○○新台幣（下同）八萬二千一百二十二元
，戊○○三十九萬七千零七十七元，己○○六十四萬零五百八十
三元之判決（第一審判命被上訴人應如上訴人聲明所述拆屋還地
及連帶賠償丁○○、戊○○、己○○依序為三萬七千六百一十一
元、三十九萬七千零七十七元、二十九萬一千五百一十元，駁回
上訴人其餘損害賠償之請求，上訴人就其敗訴部分未聲明不服，
已告確定）。
被上訴人丙○○則以：上訴人戊○○於民國七十九年間，曾以其
向伊等買受系爭房屋為由，向台灣彰化地方法院起訴請求甲○○
自系爭建物遷出，並賠償相當於租金之損害，經判決上訴人戊○
○敗訴確定在案，而上訴人己○○、丁○○均於該確定判決後受
讓系爭土地，其再提起本件訴訟，即有違一事不再理原則。且伊
自七十七年間起，即未占用系爭房地，上訴人請求損害賠償，自
屬無據等語為辯。被上訴人甲○○、乙○○二人則以：系爭三筆
土地分割自同段一一二地號（七十三年間重測前為溪湖小段六五
地號），伊三人早於三十九年間即因繼承而取得，並於五十三年
間同意借予母親洪嫌在該地興建一層石棉瓦房屋及一層竹造鐵皮
屋；石棉瓦屋後半段之石板房屋及鐵架造雨遮，則為甲○○於七
十四年自行斥資所建造，獨立而存在。嗣甲○○於七十五年間將
分割前一一二地號土地之應有部分移轉予訴外人陳皮；乙○○、
丙○○亦於七十八年間將其應有部分移轉予訴外人陳珠珍，上訴
人輾轉自他人取得系爭土地之所有權，惟系爭房屋仍由洪嫌及甲
○○繼續占用，迄七十九年一月十一日，洪嫌死亡，即由伊等繼
承。系爭房屋由洪嫌興建部分，對其基地原有使用權源，依最高
法院四十八年台上字第一四五七號判例，不因土地所有權輾轉移
轉由上訴人取得而有異。由甲○○興建部分之房屋，則依上開判
例及民法第四百二十五條之一規定，依租賃之關係而存在，均非
無權使用系爭土地，上訴人請求拆屋還地及損害賠償，均屬無理
由等語，資為抗辯。
原審將第一審所為上訴人勝訴部分判決廢棄，改判駁回上訴人該
部分之訴，無非以：上訴人戊○○於七十九年所提訴訟係本於系
爭建物所有權人與分割前系爭土地共有人之地位而請求，與本件
訴訟法律關係顯不相同，自無一事不再理之問題。查原判決附圖
A2、A3、A4所示土地上之房屋，其前半段為一樓店面，為磚木及
竹造，該屋後段以水泥板搭建係作為廚房及廁所使用。其後緊接
之B1、B2部分之雨遮，暨C1、C2、C3之竹造鐵皮屋（原供作儲藏
室使用），均只能從前面店面大門出入，該廚房、廁所、雨遮部
分乃附合於前半部店面之附屬建物，並無獨立之出入口及功能。
此部分雖由甲○○出資所增建，然僅有輔助前半段主建物之效用
，而與該主建物附合為一體，不能認為係另一獨立之建築物，則
洪嫌死亡後，此部分與其前半部之主體建物全部，均應依繼承關
係由被上訴人繼承而為公同共有。次查系爭三筆土地，被上訴人
早於三十九年間因繼承而取得，為兩造所不爭，並有各該土地登
記簿謄本可考。而被上訴人之母親洪嫌於五十三年間，經被上訴
人之同意，於系爭土地上興建系爭房屋之前半段，甲○○復於七
十四年間加建後半段之廚、廁、雨遮；嗣被上訴人始分別於七十
五及七十八年間移轉其應有部分予第三人，其後上訴人等始輾轉
取得系爭土地所有權等情，亦為兩造不爭執。系爭土地與系爭房
屋所有權雖原非同屬一人，惟按土地與房屋為各別之不動產，各
得單獨為交易之標的，且房屋性質上不能與土地使用權分離而存
在；參酌七十四年間甲○○更斥資增建附合於該屋，同居使用，
更顯示該房屋有繼續使用該基地之意思，自可類推適用最高法院
四十八年台上字第一四五七號判例及民法第四百二十五條之一規
定；即上訴人買受系爭土地所有權後，仍應受系爭房屋對該基地
原先使用關係之約束；因繼承而取得該房屋所有權之被上訴人，
仍得主張該房屋對系爭基地原有使用權源。至上訴人另主張兩造
間縱具上開法律關係，惟系爭房屋早逾使用年限而不堪使用，其
使用權關係應已消滅云云，惟此為被上訴人所否認。且系爭房屋
目前仍可供居住及營業使用，亦經原審履勘屬實，並有被上訴人
所提出之現場相片在卷可參，上訴人主張該屋已不堪使用乙節，
亦無可取。因認系爭房屋對系爭三筆土地並非無占用權源，上訴
人請求被上訴人拆遷房屋，交還基地，並請求損害賠償，均屬無
據，不應准許等詞，為其判斷之基礎。
按土地與房屋為各別之不動產，各得單獨為交易之標的，且房屋
性質上不能與土地使用權分離而存在，亦即使用房屋必須使用該
房屋之地基，故土地及房屋同屬一人，而將土地及房屋分開同時
或先後出賣，其間雖無地上權設定，然除有特別情事，可解釋為
當事人之真意，限於賣屋而無基地之使用外，均應推斷土地承買
人默許房屋承買人繼續使用土地，本院四十八年台上字第一四五
七號固著有判例。惟本則判例係對土地及地上房屋同屬一人所有
，而僅就土地或僅就房屋所有權讓與他人，或將土地及房屋同時
或先後讓與相異之人時，而為闡釋。本件系爭房屋係被上訴人母
親洪嫌徵得被上訴人同意借用系爭基地而建造，為兩造所不爭（
見原審卷第一○四、一○五頁），是土地及房屋原非同屬一人所
有；且被上訴人對母親洪嫌之財產有繼承權，乃被上訴人所可預
見，被上訴人於其母親亡故前，即先後將其系爭基地各應有部分
出售，能否謂默許房屋繼續使用土地，而推斷土地繼受人默許房
屋繼受人繼續使用土地，殊值疑議，尚難比附援引。況使用借貸
契約為債之關係，僅契約當事人相互間有效力，第三人並不當然
受拘束。原審認上訴人買受系爭土地所有權後，仍應受系爭房屋
對該基地使用借貸關係之約束，而因繼承而取得該房屋所有權之
被上訴人，仍得主張該房屋對系爭基地使用借貸關係，自有未洽
。上訴論旨，指摘原判決不當，求予廢棄，非無理由。
據上論結，本件上訴為有理由。依民事訴訟法第四百七十七條第
一項、第四百七十八條第二項，判決如主文。
中    華    民    國  九十五  年   十一   月   三十   日
                      最高法院民事第七庭
                          審判長法官  劉  延  村
                                法官  劉  福  來
                                法官  黃  秀  得
                                法官  吳  謀  焰
                                法官  李  寶  堂
      本件正本證明與原本無異
                                      書  記  官
中    華    民    國  九十五  年   十二   月   十八   日
                                                      j


司法院資訊處製作；財團法人民間司法改革基金會備份。
